臺灣宜蘭地方法院民事判決
110年度家繼簡字第4號
原      告  吳榮華  
            吳榮維  
上二人共同訴訟代理人
            吳凱玲律師
被      告  吳明真  
上列當事人間請求分割遺產事件，本院於民國110年11月3日言詞
辯論終結，判決如下：
    主    文
兩造公同共有被繼承人吳進位所遺如附表一所示之遺產，按附表
一所列分配方式為分配。
訴訟費用由原告與被告依附表二所示應繼分比例負擔。
　　理    由
一、程序部分：本件被告吳明真經合法送達，無正當理由，未於
    最後言詞辯論期日到場，核無民事訴訟法第386條所列各款
    情形，依家事事件法第51條準用民事訴訟法第385條第1項之
    規定，爰依原告聲請，由其等一造辯論而為判決。
二、原告起訴主張意旨略以：
　㈠被繼承人吳進位於民國109年4月7日死亡，未立有遺囑，遺有附表一所列之遺產（下稱系爭遺產），另被繼承人吳進位之配偶吳何心婦於95年1月2日死亡，第一順位繼承人有原告吳榮華、吳榮維及被告吳明真，故被繼承人死亡時之繼承人為兩造，應繼分各為3分之1。
　㈡自109年4月7日繼承開始後，原告就被繼承人之遺產曾嘗試與
    被告進行遺產協議之分割，惟被告均相應不理，原告更曾委
    請律師於110年3月4日以(110)御律字第0000304號函，請被
    告於文到後10日內與律師聯繫遺產分割事宜，詎料，被告於
    同年月10日收文後，迄今均未有任何回應。
　㈢另為辦理被繼承人吳進位之喪葬事宜，由原告吳榮華支付新
    臺幣（下同）178,000元之喪葬費用，被繼承人之喪葬費、
    醫療費及繼承代辦費用應列入遺產費用，由遺產清償，被繼
    承人吳進位未立遺囑，是關於本件被繼承人之喪葬費用性質
    ，應屬辦理繼承之費用，應列為遺債。
　㈣又系爭遺產中之銀行帳戶存款僅有53,037元，另有價證券部
    分，新光紡織股份有限公司（股票代號1419）有357股，依
    被繼承人死亡時之股價每股35.55元，共計12691.35元，而
    中興商業銀行股份有限公司（下稱中興銀行，股票代號YY00
    50）雖有27,599股，惟因中興銀行標售合約並不涉及股東權
    益之轉換及處理，故中興銀行股票價值為0元，另系爭遺產
    中之車牌號碼000-0000之機車，為105年所購置，殘值僅餘
    有5,000元，就爭遺產價值共計70,728元，與原告吳榮華所
    支付之喪葬費用扣抵後尚有不足，是系爭遺產應由繼承人吳
    榮華單獨取得。
　㈤為此狀請判決：⒈被繼承人吳進位所遺如附表一所示之財產，
    按附表一分配方式予以分配。⒉訴訟費用由被告負擔等語。
三、被告吳明真部分：被告未於言詞辯論期日到場，亦未提出書
    狀作何聲明、答辯或陳述。
四、本院得心證之理由：
　㈠關於被繼承人吳進位之繼承人及其法定應繼分乙節：
　　⒈原告主張被繼承人吳進位於109年4月7日死亡，配偶吳何心
      婦則先於吳進位於95年1月2日死亡，故繼承人應有原告即
      長子吳榮華、次子吳榮維及被告即長女吳明真等情，有原
      告提出兩造之戶籍謄本、死亡證明書、繼承系統表在卷可
      考，堪信為真實。
　　⒉按遺產繼承人，除配偶外，依左列順序定之：⑴直系血親卑
      親屬。⑵父母。⑶兄弟姊妹。⑷祖父母。同一順序之繼承人
      有數人時，按人數平均繼承。第1138條所定第一順序之繼
      承人，有於繼承開始前死亡或喪失繼承權者，由其直系血
      親卑親屬代位繼承其應繼分。民法第1138條、第1141條、
      第1140條分別定有明文。本件被繼承人吳進位死亡時，應
      由第一順位之子女即兩造等3人平均繼承遺產，每人之應
      繼分各為3分之1。
　㈡關於被繼承人吳進位之遺產範圍乙節：原告主張被繼承人吳
    進位之遺產有如附表一所示之存款、股票及機車等動產，業
    據提出財政部北區國稅局遺產稅免稅證明書、臺灣中小企業
    銀行國內作業中心109年9月14日109忠法查密字第CU64812號
    函、合作金庫商業銀行北羅東分行109年9月23日合金北羅東
    字第1090003060號函、彰化商業銀行股份有限公司作業處10
    9年9月17日彰作管字第10920007188號函、臺灣土地銀行羅
    東分行109年9月23日羅東字第1090003118B號函、機車新領
    牌照登記書等件在卷為證，此等部分堪認屬實，惟原告吳榮
    華主張由其代墊被繼承人之相關照顧費用、辦理遺產規費及
    喪葬、塔位費用等應先自上開遺產扣除，爰就被繼承人之遺
    產所應扣還之相關費用部分，分述如下：
　　⒈原告吳榮華主張其為被繼承人吳進位支付醫療費，應先自
      其遺產扣除，是否有據？
　　　⑴按繼承人自繼承開始時，除本法另有規定外，承受被繼
        承人財產上之一切權利、義務，民法第1148條第1項前
        段定有明文。被繼承人生前之生活、醫療及看護費用性
        質上屬於其生前債務，而分割遺產首需確定遺產之範圍
        ，被繼承人之生前債務自應先由遺產中扣除，始得為遺
        產之分割。次按受扶養權利者，以不能維持生活而無謀
        生能力者為限，民法第1117條第1項定有明文。
　　　⑵經查，原告吳榮華主張其為被繼承人吳進位支付生前看
        診醫藥費200元，應自被繼承人遺產扣除等情，業據其
        提出羅東鎮衛生所處方箋暨收據為證，此為原告吳榮維
        所不爭執，被告吳明真則未到場爭執或以書狀表示意見
        ，且被繼承人死亡時既遺有如附表一所示之遺產，可見
        被繼承人生前之資力並無不能維持生活之情形，是被繼
        承人並無受扶養之權利，其子女即兩造尚無須對其負起
        扶養義務，從而原告吳榮華代被繼承人支出醫療費用，
        自可認係被繼承人對其之債務，原告吳榮華既能提出相
        關單據，如非確支出該筆款項，尚無取得單據之可能，
        堪認原告吳榮華確有為被繼承人支出該項費用，是原告
        吳榮華主張返還其所墊付之醫療費用200元，應可准許
        。
　　⒉原告吳榮華得否主張自被繼承人遺產先行扣除喪葬費用？
　　　⑴按被繼承人之喪葬費用，是否為繼承費用，法雖無明文
        ，然此項費用既為完畢被繼承人之後事所不可缺，且依
        我國多數學者見解，認喪葬費用應解釋為繼承費用，由
        遺產中支付之，並參酌遺產及贈與稅法第17條第1項第1
        0款亦規定被繼承人之喪葬費用自遺產總額中扣除。是
        繼承人支付之喪葬費用，應得自遺產先行扣除返還代墊
        者。
　　　⑵原告吳榮華主張被繼承人吳進位往生後共支付178,000元
        之喪葬費用及69,000元之塔位費用，業據其提出益利成
        禮儀公司契約暨收費明細表、羅東鎮公所自行收納款項
        統一收據等件為證，原告吳榮維對上開主張及證據不爭
        執，被告吳明真則未到場爭執或以書狀表示意見，是原
        告吳榮華主張上開費用應先自遺產中扣除，自屬有據。
　　⒊原告吳榮華得否自被繼承人遺產先行扣除代墊之遺產管理
      費用？
　　　⑴按「繼承人自繼承開始時，除本法另有規定外，承受被繼承人財產上之一切權利、義務。但權利、義務專屬於被繼承人本身者，不在此限。」、「關於遺產管理、分割及執行遺囑之費用，由遺產中支付之。但因繼承人之過失而支付者，不在此限。」，民法第1148條、第1150條分別定有明文。又所謂「遺產管理之費用」，乃屬繼承開始之費用，該費用具有共益之性質，不僅於共同繼承人間有利，對繼承債權人及其他利害關係人等，胥蒙其利，當以由遺產負擔為公平。是以凡為遺產保存上所必要不可欠缺之一切費用均屬之，諸如事實上之保管費用、繳納稅捐等是，且該條規定其費用由遺產中支付之，係指以遺產負擔並清償該費用而言（最高法院107年度台上字第1453號判決意旨參照）。
　　　⑵經查，原告吳榮華主張其因辦理繼承等事項，支出郵資4
        3元、資料使用費260元，屬於遺產管理之費用，故於遺
        產分割時，應先將上開費用扣除等語，業據其提出普通
        掛號函件執據、宜蘭縣政府自行收納款項統一收據等件
        為證，且為原告吳榮維不爭執，被告吳明真則未到場爭
        執或以書狀表示意見，自可採信為真。
　　⒋綜上，原告吳榮華得主張返還之代墊費用為247,503元（醫
      療費用200元+喪葬費178,000元+塔位費69,000元+郵資43
      元+資料使用費260元=247,503元）。
　㈢關於遺產分割方式乙節：
　　⒈按繼承人有數人時，在分割遺產前，各繼承人對於遺產全
      部為公同共有；繼承人得隨時請求分割遺產，民法第1151
      條及同法第1164條分別定有明文。是以遺產之公同共有乃
      以遺產之分割為其終局目的，而以公同共有關係為暫時的
      存在。今原告以遺產分割為由，擬終止兩造間之公同共有
      關係而訴請分割被繼承人吳進位之遺產，洵屬有據。
　　⒉次按，公同共有物之分割，除法律另有規定外，準用關於
      共有物分割之規定。分割之方法不能協議決定，或於協議
      決定後因消滅時效完成經共有人拒絕履行者，法院得因任
      何共有人之請求，命為下列之分配：⑴以原物分配於各共
      有人。但各共有人均受原物之分配顯有困難者，得將原物
      分配於部分共有人；⑵原物分配顯有困難時，得變賣共有
      物，以價金分配於各共有人；或以原物之一部分分配於各
      共有人，他部分變賣，以價金分配於各共有人，民法第83
      0條第2項、第824條第2項亦定有明文。再按，請求分割共
      有物之訴，應由法院依民法第824條命為適當之分配，不
      受任何共有人主張之拘束（最高法院97年度臺上字第2051
      號判決意旨參照）。
　　⒊被繼承人所遺附表一所列遺產，並無法律規定禁止分割，
      亦無訂立不分割契約，自應准予分割，惟經計算被繼承人
      之遺產價值為70,728元，兩造依應繼分比例各3分之1，得
      分配取得之數額各為23,576元，但應扣還予原告吳榮華之
      債務總額為247,503元，依兩造應繼分比例各應負擔3分之
      1，即各應分擔82,501元，則原告吳榮維、被告吳明真應
      各再給付原告吳榮華58,925元，亦即被繼承人死亡後之債
      務金額高於遺產價額，縱以分配之遺產抵償仍有不足，惟
      原告吳榮華同意由其分配取得被繼承人所遺之所有遺產，
      其餘逾遺產範圍所產生之債務部分捨棄請求權，原告吳榮
      維亦同意原告之分割方案，將其應分得之應繼分財產由原
      告吳榮華分配取得，被告吳明真則經本院合法通知後，無
      正當理由未於言詞辯論期日到庭陳述、答辯，復未提出書
      狀或證據供本院斟酌或調查，是依調查證據結果，本院認
      原告依民法第1164條規定，訴請裁判分割如附表一所示遺
      產，且應依附表一分配方式為分配，為有理由，應予准許
      ，爰判決如主文第1、2項所示。
五、末查，分割遺產之訴，乃必要共同訴訟，原、被告間本可互
    換地位，且依前揭分割遺產之方式，因兩造均蒙其利，故認
    訴訟費用應由兩造依應繼分之比例負擔，較為公允。
六、訴訟費用負擔之依據：家事事件法第51條，民事訴訟法第80
    條之1、第85條第1項。
中　　華　　民　　國　　110 　年　　11　　月　　23　　日
                  家事法庭  法  官　陳世博
以上正本與原本無異。
如不服本判決，應於收受送達後20日內向本院提出上訴狀（應附
繕本）。
中　　華　　民　　國　　110 　年　　11　　月　　23　　日
                            書記官  曾至萱

附表一：被繼承人遺產
編號 種類 明細 價值/數額(新臺幣) 分配方式 ⒈ 存款 彰化銀行羅東分行00000000000000 5,110元 全部由原告吳榮華分配取得 ⒉ 存款 臺灣中小企銀羅東分行 933元  ⒊ 存款 合作金庫銀行北羅東分行0000000**0754 677元  ⒋ 存款 中華郵政羅東郵局00000000000000 44,364元  ⒌ 存款 土地銀行羅東分行000000000000 1,953元  ⒍ 股票 新光紡織357股(35.55元) 12,691.35元  ⒎ 股票 中興商銀27,599股 0元  ⒏ 車輛 車牌號：00-0000(0000年,124CC) 5,000元  
附表二：應繼分比例
編號   姓  名 應繼分比例 編號   姓  名 應繼分比例 ⒈ 原告吳榮華 三分之一 ⒉ 原告吳榮維 三分之一 ⒊ 被告吳明真 三分之一